【裁判字號】    92,訴,442
【裁判日期】    921106
【裁判案由】    詐欺等
【裁判全文】
臺灣雲林地方法院刑事判決                          九十二年度訴字第四四二號
    公 訴 人  臺灣雲林地方法院檢察署檢察官
    被    告  丙○○
右列被告因詐欺案件，經檢察官聲請以簡易判決處刑（九十二年度偵字第二五八五、
二五八六號），本院虎尾簡易庭認不宜逕以簡易判決處刑，經本院改以通常程序審理
，判決如左：
    主  文
丙○○無罪。
    理  由
一、公訴意旨略以：丙○○於民國（下同）九十二年二月下旬某日，經由朋友介紹見
    報紙之求職廣告內有刊登向不特定人收購金融機構帳戶存簿之廣告，即撥打該廣
    告所載之聯絡電話號碼聯絡，經一姓名年籍不詳之男子，要求以新臺幣（下同）
    一千元之代價換取丙○○之郵政儲金匯業局（下稱郵局）局號0000000號
    ，帳號0000000號之帳戶存摺、印鑑及提款卡供其使用，丙○○得知可藉
    由出售其開立之郵局帳戶之存簿、印鑑及提款卡以換取現金花用，並能預見提供
    自己帳戶予他人使用，可能幫助他人以詐術之手段取得不法財物，竟仍不違其本
    意，而基於幫助常業詐欺之犯意，於九十二年二月下旬某日，在雲林縣西螺鎮○○里○○路二六號將郵局存摺簿、印鑑及提款卡售予前開男子，供以作為存提款
    及匯款使用，而獲取一千元之利益。嗣前開男子基於意圖為自己不法所有之常業
    犯意，以「陳科長」之名義於（一）九十二年三月八日下午五時十三分許，在台
    南縣佳里鎮○○路與進學路口之郵局，藉電話向戊○○佯稱財政部國稅局可退還
    溢繳稅款一萬九千九百八十八元。（二）九十二年三月八日下午五時四十七分許
    ，在台南縣佳里鎮○○里○○○路之臺灣土地銀行，藉電話向丁○○佯稱財政部
    國稅局可退還溢繳稅款八千八百九十九元。（三）九十二年三月十日下午三時六
    分許，在彰化縣秀水鄉第一商業銀行，藉電話向甲○○佯稱財政部國稅局可退還
    溢繳稅款八千一百五十二元，戊○○、丁○○、甲○○均不疑有他而依指示輸入
    一組號碼，而將上開金額轉入丙○○前揭帳戶內，致戊○○、丁○○、甲○○均
    受有損害，故認被告涉犯刑法第三百四十條、第三十條第一項之幫助常業詐欺罪
    嫌等語。
二、按犯罪事實應依證據認定之，無證據不得推定其犯罪事實；又不能證明被告犯罪
    者，應諭知無罪之判決，刑事訴訟法第一百五十四條、第三百零一條第一項分別
    定有明文。而所謂認定犯罪事實之證據，係指足以認定被告確有犯罪行為之積極
    證據而言，該項證據自須適合於被告犯罪事實之認定，始得採為斷罪資料，又苟
    未能發現相當證據或證據不足以證明，自不能以推測或擬制之方法，以為裁判基
    礎，故被告否認犯罪事實所持之辯解，縱屬不能成立，仍非有積極之證據足以證
    明其犯罪行為，不能遽為有罪之認定，此觀諸最高法院二十九年上字第三一○五
    號、四十年台上字第八六號及三十年上字第一八三一號判例自明。
三、公訴意旨認被告丙○○涉有幫助常業詐欺罪嫌，無非係以被告之自白，與被害人
    戊○○、丁○○、甲○○三人在警詢中之指訴，以及西螺郵局簡複表、自動櫃員
    機交易明細表等證據為據。然訊之被告丙○○固不否認其有將上開其所申請開戶
    之郵局帳戶存摺、印章及提款卡以一千元之代價提供給不詳姓名年籍之男子使用
    之事實；惟否認有幫助常業詐欺之犯行，並辯稱：當時該不詳男子只是說要借該
    帳戶一個月作為炒股票使用，才借給他，不知道對方會拿去騙人家的錢等語。
四、經查：
（一）被告於公訴意旨所示之時地將其所有之西螺郵局帳號0000000號帳戶之
      存摺、印章及提款卡以一千元之代價，提供給身分不詳之男子使用，嗣後被害
      人戊○○、丁○○、甲○○分別於前揭時間接到自稱為財政部國稅局「陳科長
      」之身分不詳男子之電話，以要辦理退稅為由，要求渠等以自動櫃員機轉帳匯
      款前揭款項至被告前開郵局帳戶，並經各該被害人如數轉帳之事實，業經被告
      供述明確，並有上開被害人之警詢指訴筆錄、自動櫃員機交易明細表、及西螺
      郵局九十二年三月十三日雲西執字第九二○一二三號簡復表在警卷可資佐證，
      雖足信屬實。
（二）惟按刑法上之幫助行為，須有幫助他人犯罪之意思；如無此種故意，而是基於
      其他原因助成他人犯罪之結果者，尚難以幫助犯論，最高法院二十年上字第一
      ○二二號判例著有明文。即幫助犯在從事幫助行為時，須認識其係在幫助他人
      實施犯罪行為。因此，幫助者除對於其所實施之幫助行為予以認識外，猶須認
      識其所幫助者實施一定之犯罪，故幫助者不僅有共犯故意，猶須有構成要件故
      意（蔡墩銘著刑法精義、一九九九年十一月出版、第三五○頁參照）。
（三）而查，本件被告先後於偵查中以及本院審理時均供稱對方身分不詳的男子說該
      帳戶是要辦證券之用等語；而被害人等人亦僅能就其等分別於上開時地遭身分
      不詳之男子詐騙匯款至上開帳戶之情形為指述，並無證據足以證明被告對上開
      詐騙行為有所認識。另申請開設金融存款帳戶雖無任何特殊之限制，若有需求
      即得自行向金融機關申請開設，並無借用他人帳戶之必要。然並非因此即得反
      面推論使用他人之帳戶均屬違法之行為，使用他人帳戶之目的繁多，如僅係要
      使特定之親友不知悉其資金情況，亦非絕無可能。且縱然於提供帳戶給他人使
      用時已知悉對方將作為違法使用，然仍應就正犯所欲實施之違法行為有所認識
      ，否則，正犯所為之犯罪已超出幫助者所認識之範圍時（幫助愈越），幫助者
      仍在其認識範圍內負責。本件並無證據足以證明被告對於其提供郵局帳戶存摺
      、印章及提款卡給不詳男子之行為時，有幫助常業詐欺罪之認識。
（四）況且，本件實際向被害人等詐騙之身分不詳男子是否即係被告提供其存摺、印
      章及提款卡之人，仍屬未知；且實際實施詐騙之身分不詳男子僅對被害人三人
      為詐騙行為，是否即已該當於刑法第三百四十條之常業詐欺罪，亦仍有疑問，
      依共犯從屬性之原則，尚難認被告之上開行為已該當於幫助常業詐欺罪之犯行
      。
（五）另身分不詳男子利用被告上開帳戶詐財之行為，是否已構成常業詐欺犯行，而
      符合洗錢防制法第三條所稱之重大犯罪，仍有疑問，已如上述；且本案亦無積
      極證據足以證明被告提供上開帳戶係為供他人從事掩飾或隱匿因自己或他人重
      大犯罪所得財物或財產上利益，或收受、搬運、寄藏、故買或牙保他人因重大
      犯罪所得財物或財產上利益之行為，故亦不成立洗錢罪或幫助洗錢罪，併此敘
      明。
五、從而，本件並無積極證據足資證明被告有幫助常業詐欺罪之犯行，依照前揭意旨
    ，自應為無罪之判決。
據上論斷，應依刑事訴訟法刑事訴訟法第四百五十二條、第三百零一條第一項，判決
如主文。
本案經檢察官乙○○到庭執行職務。
中      華      民      國      九十二    年    十一    月      六      日
                                         臺灣雲林地方法院刑事第三庭
                                             審判長法  官
                                                   法  官
                                                   法  官
右正本證明與原本無異。
如不服本判決，應於送達後十日內，向本院提出上訴狀。（須附繕本）
                                              書記官
中      華      民      國      九十二    年    十一    月      六      日


司法院資訊處製作；財團法人民間司法改革基金會備份。
